【裁判字號】    95,訴,508
【裁判日期】    951221
【裁判案由】    區域計畫法
【裁判全文】
臺中高等行政法院判決
                                     95年度訴字第00508號
                              .
原      告  張昭東即全谷砂石行
訴訟代理人  阮春龍  律師
被      告  南投縣政府
代  表  人  甲○○
訴訟代理人  乙○○
上列當事人間因區域計畫法事件，原告不服內政部中華民國95年
7月7日台內訴字第0950079312號訴願決定，提起行政訴訟。本院
判決如下︰
    主  文
訴願決定及原處分均撤銷。
訴訟費用由被告負擔。
    事  實
一、事實概要：
    本件原處分以原告在南投縣集集鎮○○○段洞角小段991地
    號及文昌段938地號2筆土地（以下稱系爭土地）上，設置全
    谷砂石行，經被告於民國（以下同）95年1月19日現場會勘
    ，查明系爭土地使用分區屬一般農業區農牧用地，並為國有
    土地，原告未經許可擅自變更使用，於系爭土地上堆置砂石
    、設置鐵皮屋及砂石洗選設備，違反編定使用，違規面積約
    13,696平方公尺，認定原告違反區域計畫法第15條第1項非
    都市土地使用管制之規定，依同法第21條第1項規定，以95
    年2月27日府地用字第09500422230號處分書裁處原告新臺幣
    （以下同）6萬元罰鍰，並命應於處分書送達次日起2個月內
    恢復原編定使用。原告不服，向內政部提起訴願遭駁回，遂
    提起本件行政訴訟。
二、兩造聲明：
    (一)原告聲明求為判決：
      1.訴願決定及原處分均撤銷。
      2.訴訟費用由被告負擔。
    (二)被告聲明求為判決：
      1.原告之訴駁回。
      2.訴訟費用由原告負擔。
三、兩造之陳述：
    (一)原告部分：
      1.被告認定原告占用系爭土地，面積約13,696平方公尺，
        並於95年1月19日到現場會勘，製有丈量成果圖為憑，
        惟原告所占用土地面積僅系爭土地之部分，並非全部占
        用，且占用面積未達13,690平方公尺，此有會勘時所製
        作之測量成果圖為憑，被告認定原告占用應恢復原狀之
        位置、面積與事實不符。
      2.按行政程序法第5條規定：「行政行為內容應明確。」
        所謂行政處分者係指中央或地方行政機關就公法上具體
        事件所為之決定或其他公權力措施而對外直接發生法律
        效果之單方行政行為。行政處分之作用在於使抽象之法
        律規定具體化以適用於個別事件，故行政處分內容須明
        確，相對人始能正確履行其義務，於相對人不自動履行
        時，行政機關始得以行政執行之手段強制實施其內容（
        89年度訴字第355號判決意旨參照）。
      3.被告所為處分於指定改正事項僅記載「未經申請核准，
        應恢復原編定使用」而未記載原告違規使用部分應如何
        恢復使用，使原告無所適從，被告將來如何執行亦未臻
        明確，況且被告於處分前已到全谷砂石行勘查，應知原
        告實際占用地點及面積，實際上原告並未占用系爭土地
        之全部，被告於作成處分時並未附土地複丈成果圖作為
        附件，故該處分書上所載原告違規範圍及限期改善之範
        圍，亦未指明，依上開判決要旨所示，亦有違明確性原
        則。
      4.末查，原告向經濟部礦物局申請變更礦業用地，只剩部
        分書件要求原告再補件，退回被告後原告再依規定補正
        後請被告審核轉呈礦業局，經被告91年9月11日府流資
        字第09101553200號函覆原告，縣政府已籌備設立砂石
        專業區規劃為由而暫緩受理，惟至今四年仍未見設立砂
        石專業區，使縣內砂石業者有所遵循，反將業者逐一開
        罰單移送地檢署，使人民不知所措云云。
    (二)被告部分：
      1.「區域計畫公告實施後，不屬第11條之非都市土地，應
        由有關直轄市或縣（市）政府，按照非都市土地分區使
        用計畫，製定非都市土地使用分區圖，並編定各種使用
        地，報經上級主管機關核備後，實施管制。變更之程序
        亦同。其管制規則，由中央主管機關定之。」、「違反
        第15條第1項之管制使用土地者，由該管直轄市、縣（
        市）政府處新台幣6萬元以上30萬元以下罰鍰，並得限
        期令其變更使用、停止使用或拆除其地上物恢復原狀。
        」、「非都市土地經劃定使用分區並編定使用地類別，
        應依其容許使用項目及許可使用細目使用」分別為區域
        計畫法第15條第1項、第21條第1項、非都市土地使用管
        制規則第6條第1項前段所明定，南投縣政府於95年1月
        19日派員現勘原告於南投縣集集鎮○○○段洞角小段99
        1地號及文昌段938地號等2筆土地（一般農業區農牧用
        地），土地上設置設置鐵皮屋、堆置砂石、砂石洗選設
        備使用，顯已違反前揭規定。
      2.有關原告陳述其所占用之土地僅上開2筆土地之部分，
        並非全部占用，且占用面積未達13690平方公尺，依水
        里地政事務所實測之土地複丈成果圖，前揭二筆土地全
        筆皆供作堆置砂石、設置砂石及預拌混凝土機具設施及
        低窪空地使用，未做農牧使用。
      3.另據原告所陳被告原處分書於指定改正事項僅記載「未
        經申請核准，應恢復原編定使用」，有違明確性原則乙
        節，按本案土地之編定為一般農業區農牧用地（於地政
        單位公示之土地登記謄本資料已有記載），則恢復原編
        定使用即應恢復為農牧用地之容許使用項目使用，故被
        告原處分並未違反明確性原則，併予敘明等語。
    理  由
一、按「區域計畫公告實施後，不屬第11條之非都市土地，應由
    有關直轄市或縣（市）政府，按照非都市土地分區使用計畫
    ，製定非都市土地使用分區圖，並編定各種使用地，報經上
    級主管機關核備後，實施管制。．．．」、「違反第15條第
    1項之管制使用土地者，由該管直轄市、縣（市）政府處新
    台幣6萬元以上30萬元以下罰鍰，並得限期令其變更使用、
    停止使用或拆除其地上物恢復原狀。」分別為區域計畫法第
    15條第1項及第21條第1項所明定。次按非都市土地使用管制
    規則第5條第1項及第6條第1項規定：「非都市土地使用分區
    劃定及使用地編定後，由直轄市或縣（市）政府管制其使用
    ，並由當地鄉（鎮、市、區）公所隨時檢查，其有違反土地
    使用管制者，應即報請直轄市或縣（市）政府處理。」「非
    都市土地經劃定使用分區並編定使用地類別，應依其容許使
    用之項目及許可使用細目使用。但中央目的事業主管機關認
    定為重大建設計畫所需之臨時性設施，經徵得使用地之中央
    主管機關及有關機關同意後，得核准為臨時使用。中央目的
    事業主管機關於核准時，應函請直轄市或縣（市）政府通知
    土地登記機關於土地登記簿標示部加註臨時使用用途及期限
    。．．．」其第6條第3項附表一「各種使用地容許使用項目
    及許可使用細目表」規定，農牧用地之許可使用細目包括土
    石採取（限於採取當地土石）及臨時堆置收納營建剩餘土石
    方（僅限於既有合法磚窯廠毗鄰之土地）。水利用地之許可
    使用細目包括土石採取（限於經土石採取機關規劃公告整體
    砂石資源開發區有案者）。」
二、查坐落南投縣集集鎮○○○段洞角小段991地號及文昌段938
    地號2筆土地，係屬國有土地，其土地使用分區屬一般農業
    區農牧用地，原告未經申請許可，擅自變更使用，在該2筆
    土地上設置全谷砂石行，堆置砂石、設置鐵皮屋及砂石洗選
    設備，違反編定使用，經被告所屬相關主管單位到現場勘驗
    屬實，有南投縣政府會勘案件紀錄表一件附卷可稽，原告就
    違規使用系爭土地之事實，亦不爭執，其違反區域計畫法第
    15條第1項之規定，固堪認定。惟查，於系爭土地上違法設
    置砂石場者，為全谷砂石行，而全谷砂石行為合夥組織，並
    非張昭東之獨資商號，張昭東僅為全谷砂石行合夥商號之代
    表人，有南投縣政府營利事業登記證一件附卷可稽，系爭土
    地為合夥組織之全谷砂石行所違規使用，被告以張昭東即為
    全谷砂石行予以處分，並非適法，其處罰對象即有違誤。又
    本件被告以原告違反區域計畫法第15條第1項之規定，依區
    域計畫法第21條第1項所開立之南投縣政府裁處違反區域計
    畫法案件處分書，其違反地點記載為「南投縣集集鎮○○○
    段洞角小段991地號及文昌段938地號2筆土地，違規面積記
    載為約13,696平方公尺，有該處分書一件附卷可稽，惟原告
    主張系爭2筆土地渠並非全部占用，占用面積未達13,690 平
    方公尺，被告認定原告占用應恢復原狀之位置、面積與事實
    不符云云。經本院履勘現場，被告訴訟代理人陳稱，本件係
    於92年12月24日由南投地方法院檢察署檢察官函請南投縣水
    里地政事務所現場測量，並製有測量成果圖，目前使用情形
    與當時之測量成果圖之測量結果相同，依測量成果圖所載，
    原告違規使用系爭938地號土地，尚有靠西邊與963地號相鄰
    地區，原告係在該地區挖掘4個洗石池，故在該地之北端約
    有將近1公尺半寬，南端約有1公尺寬之土地，並未違規挖掘
    使用；991地號土地部分，原告僅違規使用靠西半部作砂石
    廠及蓋有鐵皮屋，至於靠東邊部分並未使用，其使用面積即
    未達13,696平方公尺；足證原處分亦有認定地點與面積不符
    之違法。查行政程序法第5條規定「行政行為之內容應明確
    」，本件被告未到現場測量原告實際違規使用之面積，則其
    處分書上所記載原告違規之範圍及限期應改善之範圍，究何
    所指，未明確指出，即有違反行政程序法第5條「行政行為
    之內容應明確。」之規定。
三、綜上所述，本件原處分既有上開違誤之情形，訴願決定未予
    糾正，亦有未合。原告訴請撤銷，為有理由，應由本院將訴
    願決定及原處分均撤銷，著由被告查明後另為適法之處分。
    至兩造其餘之主張和舉證，與本件判決之結果無影響，毋庸
    逐一加以論述，附此敘明。
四、據上論結，本件原告之訴為有理由，依行政訴訟法第195 條
    第1項前段、第98條第3項前段，判決如主文。
中    華    民    國    95    年    12    月    21    日
                 第三庭審判長法  官  王  茂  修
                             法  官  莊  金  昌
                             法  官  林  金  本
以上正本證明與原本無異。
如不服本判決，應於判決送達後20日內向本院提出上訴書狀，其
未表明上訴理由者，應於提起上訴後20日內向本院提出上訴理由
書（須依對造人數附具繕本）；如於本判決宣示或公告後送達前
提起上訴者，應於判決送達後20日內補提上訴理由書（須附繕本
）。未表明上訴理由者，逕以裁定駁回。
提起上訴應預繳送達用雙掛號郵票390元（34元及5元郵票各10份
)。
中    華    民    國    95    年    12    月    21    日
                             書記官  蔡  騰  德


司法院資訊處製作；財團法人民間司法改革基金會備份。
